【裁判字號】    98,交抗,1032
【裁判日期】    980501
【裁判案由】    違反道路交通管理處罰條例
【裁判全文】
臺灣高等法院交通事件裁定            98年度交抗字第1032號
抗  告  人
即受處分人  甲○○
上列抗告人因違反道路交通管理處罰條例案件，不服臺灣臺北地
方法院，中華民國98年3月13日所為裁定（97年度交聲更字第47
號。原處分案號：臺北市政府警察局民國97年8月19日北市警交
裁計字第9708190003號裁決。原舉發案號：北市警交字第AEW975
377號），提起抗告，本院裁定如下：
    主  文
原裁定及原處分均撤銷。
    理  由
一、抗告意旨略以：舊式執業登記證之審驗日期和有效期限，均
    在內頁，抗告人均按時辦理審驗。惟95年換發之新式登記證
    ，其有效日期卻註明在供乘客與駕駛觀看之這一面，因登記
    證註明的有效日期為98年7月8日到期，故誤解為98年7月8日
    前才需審驗，致使錯失年度審驗日期。且抗告人迄未接獲年
    度審驗通知，請准予補辦計程車年度審驗等語。
二、原裁定略以：（一）原處分意旨略以：異議人即受處分人甲
    ○○係58年7月8日出生，領有臺北市計程車駕駛人執業登記
    證（證號：A002930號），依計程車駕駛人執業登記管理辦
    法第11條第1項規定，異議人本應於96年6月8日至同年8月8
    日間，檢具國民身分證等相關文件辦理96年度之計程車駕駛
    人執業登記查驗，然異議人卻未於上開期間辦理查驗，迄97
    年2月8日止，已逾查驗期限6個月，舉發機關臺北市政府警
    察局交通警察大隊乃於97年8月1日掣發舉發通知單予以舉發
    ，依道路交通管理處罰條例第36條第3項、第4項規定，應受
    廢止執業登記與限制1年內不得再行辦理執業登記之處罰，
    爰依上開條例裁處廢止異議人之執業登記，並限制自裁決日
    起1年內不得申辦執業登記等情。（二）異議意旨略以：95
    年之前舊式執業登記證之審驗日期和有效期限都註明在內頁
    ，每年的審驗日期異議人均會注意，也會按時辦理審驗。惟
    95年換發之新式登記證，其有效日期卻註明在供乘客與駕駛
    觀看之這一面，因登記證註明的有效日期為98年7月8日到期
    ，故誤解為98年7月8日前才需審驗，致使錯失年度審驗日期
    ，請准予補辦計程車年度審驗等語。（三）經查：異議人
    遲誤辦理查驗等情，為其所不否認，並有臺北市計程車駕駛
    人執業登記證影本2紙、內政部警政署計程車駕駛人資訊系
    統查詢結果2紙在卷可參（原審97年度交聲字第2197號卷第
    9-12頁），此部份事實，堪予認定。至於異議人辯稱：誤
    認記載於上開計程車駕駛人職業登記證正面「有效期限」欄
    位之日期為年度審驗日期，才會錯過審驗日期云云，然查：
    上開計程車駕駛人執業登記證內頁已明確告知異議人關於計
    程車駕駛人應注意之權益事項，以及下次應辦理年度查驗之
    日期，已足提醒異議人注意遵守，又異議人既以計程車駕駛
    為職業，就計程車駕駛人之執業登記取得資格為何、何時需
    申請換發新證、何時需辦理異動登記、何時需參加年度查驗
    ，異議人應明確知悉並確實遵守。況且，執業登記證之內頁
    已明確記載「下次年度查驗日期」之日期，而執業登記證正
    面係記載「有效期限」之日期，二者之用語顯不相同，並無
    使計程車駕駛人產生誤認之虞。所辯自不足採。再者，縱認
    異議人確有誤認換發新證日期為年度查驗日期之情事，而未
    於規定期限參加年度查驗，此亦為可歸責於己之事由，尚難
    以此做為解免行政罰之理由。道路交通管理處罰條例第36
    條第3項、第4項之規定，係立法者就計程車駕駛人逾期未辦
    理執業異動登記之違規情節輕重，經考量計程車駕駛人之財
    產及工作權之限制後，而為區別之適用，就逾期未達6個月
    者，僅處以罰鍰，如逾期已達6個月以上者，則應廢止其執
    業登記，且就計程車駕駛人有逾期達6個月以上未辦理執業
    登記事項異動申報或參加年度查驗之違規事實，直接規定應
    廢止執業登記之法律效果，裁罰機關並無得選擇其他較輕處
    罰之裁量權限。是以廢止其執業登記之處分，裁處機關僅考
    量計程車駕駛人是否以逾6個月以上未參加年度查驗之違規
    情事，並不以先予罰鍰之處分為先決要件。本件已逾查驗期
    限6個月之違規事實明確，原處分依上開規定，廢止異議人
    之執業登記，並自裁決日起1年內不得申請執業登記，核無
    違誤。異議為無理由，應予駁回。
三、經查：本件之爭點為：主管機關依道路交通管理處罰條例第
    36條第3項後段規定「廢止」計程車駕駛人執業登記時，是
    否以「已先依同條項前段規定裁處罰鍰」為必要。按人民工
    作權、生存權應予保障，憲法第15條定有明文，受處分人身
    為營業小客車駕駛人，而其執業登記證乃為其職業駕駛計程
    車之形式要件，若有權機關為撤銷此等執業登記，係足以改
    變或剝奪受處分人之執業身分、地位，自應踐行正當之法律
    程序，並以侵害最小之方式先行為之，方合乎比例原則，始
    合致憲法上所保障工作權之本旨；例如先以通知或予罰鍰之
    告誡或警告性處分，如受處分人未予遵循，始為後續之註銷
    其執業登記之重大處置，若未有通知或罰緩之先行前置處分
    ，而逕予註銷其執業登記，造成受處分人之突襲，與憲法第
    8條所保障之正當法律程序有違。本於上揭法理，道路交通
    管理處罰條例第36條第3項規定：「計程車駕駛人，不依規
    定期限，辦理執業登記事項之異動申報，或參加年度查驗者
    ，處1200元罰鍰；逾期6個月以上仍不辦理者，註銷其執業
    登記。」解釋上，計程車駕駛人如不依規定期限辦理年度查
    驗，主管機關應先行告發罰鍰，如告發罰鍰後受處分人仍未
    參加年度查驗，且已逾6個月以上仍不辦理者，始得註銷其
    執業登記。此觀諸97年08月28日修正之警察機關辦理計程車
    駕駛人執業登記管理事項作業要點第十五、廢止執業登記作
    業：（一）計程車駕駛人有下列情事之一者，由發證警察局
    辦理廢止執業登記：1.不依規定期限，辦理執業登記事項之
    異動申報，或未參加年度查驗，經處罰鍰且逾期六個月以上
    仍不辦理者。即做同一規定。而交通部95年12月22日交路字
    第0950060166號函亦同此意旨（本院98年4月24日九十八年
    度第二次刑事庭庭長法律問題研討會決議意旨參照）。據此
    ，本件原處分機關，未先處以罰鍰，即裁處廢止執業登記，
    於法不合。原裁定未予糾正，而予維持，亦有不當，抗告意
    旨，雖未指摘及此，惟原處分及原裁定，既有可議，即屬不
    能維持，均應予撤銷。本件應由原處分機關依上開意旨，另
    為適法處分。
四、據上論結，應依道路交通案件處理辦法第26條，刑事訴訟法
    第413條前段，裁定如主文。
中    華    民    國    98    年    5     月    1     日
                  刑事第十八庭審判長法  官  吳鴻章
                                    法  官  陳健順
                                    法  官  周政達
以上正本證明與原本無異。
不得再抗告。
                                    書記官  廖純瑜
中    華    民    國    98    年    5     月    1     日


司法院資訊處製作；財團法人民間司法改革基金會備份。
